【裁判字號】    99,上易,324
【裁判日期】    990702
【裁判案由】    偽造文書
【裁判全文】
臺灣高等法院高雄分院刑事判決         99年度上易字第324號
上  訴  人
即  被  告    甲○○
選任辯護人    黃振銘    律師
上列上訴人因偽造文書案件，不服臺灣高雄地方法院98年度易字
第1310號中華民國99年2 月2 日第一審判決（起訴案號：臺灣高
雄地方法院檢察署98年度偵續字第252 號），提起上訴，本院判
決如下：
    主  文
原判決撤銷。
甲○○犯業務上登載不實文書罪，處拘役伍拾日，如易科罰金以
銀元參佰元即新臺幣玖佰元折算壹日。減為拘役貳拾伍日，如易
科罰金以銀元參佰元即新臺幣玖佰元折算壹日。緩刑貳年。
    事  實
一、甲○○原係址設高雄市○○○路206 號7 樓之8 「聯邦商業
    銀行股份有限公司」高雄分行（下稱聯邦銀行）之行員，負
    責該銀行國民現金卡之招攬業務，就所招攬國民現金卡申辦
    客戶之對保及其他附隨事項，係屬從事業務之人，詎甲○○
    明知聯邦銀行為確保申辦國民現金卡之客戶有能力償還消費
    之款項，要求招攬之行員對於無法提出薪資證明之客戶，須
    前往其工作地點進行實地調查，並核對客戶之身分證件；復
    明知其於民國（以下同）93年5 、6 月間承辦客戶丙○○（
    係丙○○之母張梅香冒用丙○○之名義申辦，張梅香所涉連
    續行使偽造私文書罪，業經臺灣高雄地方法院以98年度審簡
    字第273 號判決判處有期徒刑4 月確定）申請國民現金卡案
    件時，依上述聯邦銀行規定前往丙○○之工作地點進行實地
    調查，見該地無營業，竟基於行使業務上登載不實文書之犯
    意，在其業務所掌之「國民現金案件實地調查報告表（下稱
    實地調查報告表）」中，虛偽登載其於93年5 月31日曾赴丙
    ○○所經營位在高雄縣鳳山巿立信街105 巷20號之「健康早
    餐吧」訪查，及該早餐店設有招牌、員工為5 人以下、工作
    時間自上午5 時至11時等不實事項後，呈轉上級主管審核，
    致其主管誤信為真，於審核後即核發現金卡予丙○○（係由
    張梅香所收受）使用，足以生損害於丙○○及聯邦銀行對於
    現金卡核發、管理之正確性。嗣因前揭現金卡貸款債務均未
    按期繳納，經聯邦銀行向丙○○追償時，始悉上情。
二、案經丙○○訴由臺灣高雄地方法院檢察署檢察官偵查起訴。
    理  由
一、訊據上訴人甲○○固坦承有填寫上揭「國民現金案件實地調
    查報告表」之事實，惟矢口否認有何行使業務上登載不實文
    書之犯行，辯稱：我確實有於93年5 月31日前往高雄縣鳳山
    巿立信街105 巷20號進行訪查，我所製作之實地調查報告表
    是根據伊所看到之情況大致填寫，並未登載不實云云。辯護
    人則辯以：告訴人並未與張梅香同住，故對於上址是否有開
    設「健康早餐吧」一事，恐不知情，又被告訪查上址之時間
    為93年5 月31日，距今已相隔多年，自不得以鳳山分局警員
    於98年7 月28日查訪鄰居後製作之職務報告遽為被告不利之
    認定云云。惟查：
（一）上訴人甲○○係聯邦銀行之行員，負責該銀行國民現金卡
      之招攬業務，其於93年5 、6 月間，承辦以告訴人名義申
      請之國民現金卡案件，並於「國民現金卡實地調查報告表
      」上填載其於93年5 月31日，曾赴告訴人所經營位在高雄
      縣鳳山巿立信街105 巷20號「健康早餐吧」訪查，及該早
      餐店設有招牌、員工為5 人以下、工作時間自上午5 時至
      11時等事項，再交由聯邦銀行申辦現金卡等情，為上訴人
      甲○○所自承（見原審一卷第20頁），核與證人即聯邦銀
      行國民現金卡主任乙○○於偵查時之證述相符（見偵一卷
      第8 至10頁、偵二卷第18至20、65頁），復有上開實地調
      查報告表、國民現金卡申請書影本各1 份在卷可稽（見偵
      一卷第4 、5 頁、偵二卷第7 頁），此部分事實已堪以認
      定。
（二）又上開國民現金卡雖係以告訴人名義申辦，但實係告訴人
      之母親張梅香未經告訴人之授權，冒用告訴人名義而向聯
      邦銀行申辦上開現金卡之事實，業據證人即告訴人丙○○
      及證人張梅香於原審審理時具結證述明確（見原審二卷第
      29至31頁背面、41至43頁），並有國民現金卡申請書、國
      民現金批覆書、催收紀錄表各1 份存卷可憑（見偵一卷第
      4 、5 、41頁、影一卷第46頁），又偵查中檢察官命告訴
      人及張梅香當庭各書寫「丙○○」之字樣20次（見偵二卷
      第21、22頁），經以肉眼比對上開現金卡申請書上「丙○
      ○」之簽名，認上開申請書上「丙○○」簽名筆跡之運筆
      、勾勒、神韻、字型、文字型態及佈局等文字特徵，核與
      張梅香當庭書寫「丙○○」之筆跡相同，卻與告訴人之字
      跡不符，足見應係由張梅香在上開申請書上簽署告訴人之
      姓名，持以向聯邦銀行申請上開現金卡，而非告訴人本人
      所申辦。此外，張梅香因假冒告訴人名義，申辦聯邦、國
      泰世華、陽信、星展、台新等銀行之現金卡或信用卡而涉
      犯連續行使偽造私文書罪嫌，業經台灣高雄地方法院以98
      年度審簡字第273 號判決判處有期徒刑4 月，亦有該判決
      書可稽，益徵上開國民現金卡確係由張梅香假冒告訴人名
      義而向聯邦銀行申辦，應屬無疑。
（三）上訴人甲○○雖辯稱：我前往現場看確有開早餐店云云，
      惟查證人張梅香於原審審理時具結證稱：聯邦銀行國民現
      金卡申請書上之資料，包括申請人之簽章、職業資料為「
      健康早餐吧」、聯絡人呂生春等都是我寫的，我將申請書
      交給代辦公司，請代辦公司幫我向聯邦銀行申請，高雄縣
      鳳山巿立信街105 巷20號的房地是我哥哥所有，93年5 月
      間我有實際住在該址，當時該址都沒有經營生意，沒有開
      「健康早餐吧」，我在申請書上面填寫「健康早餐吧」，
      是因為代辦公司有跟我說銀行都會用電話聯絡，銀行人員
      去看的話，就拿1 、2 張桌子放在那邊擺個意思意思，但
      是我都沒有這樣做，就通過了，被告沒有到上址查訪過，
      如果有的話，就會知道不是我女兒申請的，也不會核准，
      如果銀行知道我沒有在做生意，就不會讓我通過（指核卡
      ），我申辦這張現金卡時，都沒有見過被告，銀行只有打
      電話而已，是1 位小姐打過來的，我就假裝是我女兒（指
      告訴人）之聲音等語（見原審二卷第41至43頁），核與證
      人丙○○於偵查及原審審理時具結證稱：我從未在「健康
      早餐吧」或任何早餐店工作過；93年5 月31日時，我人在
      高雄內門實踐大學上課，因我有調出在學校之出勤紀錄，
      那個老師每次上課都有點名，所以可以肯定那天我都在學
      校，高雄縣鳳山巿立信街105 巷20號是我舅舅名下的房子
      ，給我媽媽（指張梅香）住，是一般住家，我大概於92至
      94年間有去上址，該地點完全沒有經營任何行業，我本人
      從未向聯邦銀行申辦任何現金卡或信用卡，亦未授權任何
      人申辦等語相符（見偵二卷第17頁、原審二卷第29至31頁
      ），本院審理時告訴人張韻涵仍陳稱：現場沒有開早餐店
      等語（見99年6 月15日本院審判筆錄）。按證人張梅香已
      自承有冒用告訴人名義申辦上開國民現金卡之犯行，故其
      並無為脫免現金卡債務而構陷上訴人甲○○之必要，況其
      上開證述業經具結，足以擔保證言之真實性，且與證人丙
      ○○之證述互核相符，是證人張梅香之上開證述應堪採信
      。此外復有實踐大學92學年度第2 學期行事曆、選課表、
      教學計畫、曠缺歷年紀錄各1 份、高雄縣政府警察局鳳山
      分局98年8 月3 日高縣鳳警偵(六)字第0980014241號函及附
      件之現場照片3 張、員警職務報告等件附卷可證（見偵二
      卷第8 至11、31之1 至31之4 頁）。足見上開實地調查報
      告表上所載之訪查地點高雄縣鳳山巿立信街105 巷20號，
      確未曾開設過「健康早餐吧」，告訴人更未在「健康早餐
      吧」工作，甚為灼然。準此，上訴人甲○○所辯：我有於
      93年5 月31日前往上址進行訪查，我所製作之實地調查報
      告表是根據我所看到之情況大致填寫云云，顯與事實不符
      ，自不足採信。
（四）上訴人甲○○雖另辯稱：當時可能係因張梅香所委託代辦
      公司之人員在上址擺設早餐店之旗幟，偽裝成有在經營「
      健康早餐吧」之外觀，而我將代辦公司之人員誤認作告訴
      人，並與之核對身分，故我並無業務登載不實之故意云云
      。然查上訴人於台灣高雄地方法院98年度雄簡字第230 號
      民事案件審理時，以證人身分具結證稱：上開實地調查報
      告表上所記載「健康早餐吧」有招牌，應該是指早餐店的
      材質是帆布棚架，貼有早餐店的字樣等語（見影一卷第73
      頁），是上訴人甲○○對於「健康早餐吧」之招牌究為旗
      幟或帆布棚架，前後供述不一，則其上開所供是否為真，
      誠屬可疑。又證人張梅香於原審審理時已具結證稱：申請
      上開現金卡時，我有住在高雄縣鳳山巿立信街105 巷20號
      ，代辦公司的人沒有去過我家，都是我去代辦公司，我沒
      有見過被告等語（見原審二卷第42頁背面、43頁），且上
      訴人原審供稱：當天我至現場時，現金卡申請書已經填好
      ，我沒有看到本人親簽，但有拿到身分證正本，我有核對
      身分證和申請人等語（見原審二卷第31頁背面、47頁背面
      ），上訴人甲○○於上開時間至上址進行實地訪查，焉有
      不知該地無開早餐店之理，再衡諸經驗法則，一般人經營
      早餐店除需設立招牌外，尚須擺設桌椅、冷凍櫃、烤箱、
      料理台等相關設備，豈有只需擺設早餐店之旗幟，即足以
      使現場徵信人員認是開店之理，足徵上訴人甲○○上開所
      辯，顯與常情相違，尚不足採。況上訴人於偵查中雖提出
      高雄縣鳳山巿立信街105 巷20號之現場照片2 張，欲證明
      上址於98年7 月間仍留有告訴人93年5 月申辦上開現金卡
      時經營早餐店所使用之冷凍櫃、攤位等設備之事實（見偵
      二卷第34、58、59、64頁），惟查，上開照片業據證人張
      梅香於原審審理時當庭否認為上址或與之相通之高雄縣鳳
      山市○○○路113 號門口之照片（見院二卷第42頁及背面
      ），益徵上訴人甲○○是提供錯誤之現場相片，其在實地
      調查報告表上是虛偽登載：於93年5 月31日曾赴告訴人所
      經營位在高雄縣鳳山巿立信街105 巷20號之「健康早餐吧
      」訪查，及該早餐店設有招牌、員工為5 人以下、工作時
      間自上午5 時至11時等為不實事項，其具有登載不實之故
      意，應屬無疑。
    綜上所述，因告訴人及証人均稱現場未開早餐店，且若僅擺
    設早餐店之旗幟，亦不足認定現場確有開早餐店，而上訴人
    甲○○卻在審核之文書上載明現場開設早餐店，顯係虛偽登
    載不實，事証明確，上訴人甲○○所辯係卸責之詞，不足採
    信，其犯行已堪認定。
二、查上訴人甲○○係聯邦銀行之行員，負責該銀行國民現金卡
    之招攬業務，聯邦銀行為確保申辦國民現金卡之客戶有能力
    償還消費之款項，遂要求招攬之行員對於無法提出薪資證明
    之客戶，須前往其工作地點進行實地調查，並核對客戶之身
    分證件等情，上訴人甲○○於承辦以告訴人名義申請之國民
    現金卡案件後，填載上開實地調查報告表，並蓋用其姓名章
    ，堪認上開實地調查報告表乃被告向聯邦銀行說明現金卡申
    請人之清償能力，而業務上製作之文書，應屬無疑。上訴人
    甲○○填具不實之實地調查報告表，核其所為，係犯刑法第
    215 條之業務上登載不實文書罪。
三、新舊法之比較：按行為後法律有變更者，適用行為時之法律
    。但行為後之法律有利於行為人者，適用最有利於行為人之
    法律，刑法第2 條第1 項定有明文。又比較時應就罪刑有關
    之共犯、未遂犯、想像競合犯、牽連犯、連續犯、結合犯，
    以及累犯加重、自首減輕暨其他法定加減（如身分加減）與
    加減例等一切規定，綜其全部罪刑之結果而為比較，此有最
    高法院95年第8 次刑事庭會議決議可資參照。查上訴人甲○
    ○行為後，刑法業於94年2 月2 日修正公布，並自95年7 月
    1 日起生效施行，茲就比較情形分述如下：
（一）95年7 月1 日修正施行之刑法第216 條、第215 條之行使
      業務登載不實文書罪，法定刑之種類雖未變動，惟罰金刑
      部分，修正前刑法第33條第5 款規定，罰金最低額為銀元
      1 元，經依現行法規所定貨幣單位折算新臺幣條例規定折
      算為新臺幣3 元，而修正後刑法第33條第5 款就罰金刑規
      定為「新臺幣1,000 元以上，以百元計算之。」，修正後
      刑法第33條第5 款所定罰金刑最低數額，較之修正前提高
      ，自以修正前刑法第33條第5 款規定較有利於上訴人甲○
      ○。
（二）易科罰金之折算標準，經適用修正前刑法第41條、廢止前
      罰金罰鍰提高標準條例第2 條及現行法規所定貨幣單位折
      算新臺幣條例第2 條之結果，最高得以銀元300 元即新臺
      幣900 元折算1 日，而依修正後刑法第41條之規定，則係
      以新臺幣1,000 元、2,000 元或3,000 元折算一日，比較
      結果，自以舊法較有利於上訴人甲○○。
    綜上所述，依整體比較之結果，以適用行為時之舊法於上訴
    人甲○○較為有利，爰依刑法第2 條第1 項前段之規定，適
    用行為時即修正前之刑法規定予以論處。
四、原審予以論科，固非無見，惟查上訴人甲○○於業務文書登
    載不實後，呈轉其上級主管審核，此只係機關內部文書之核
    轉，並非對外行使，不應論以行使偽造之文書罪，原審論以
    行使偽造之文書罪，尚有違誤，上訴人甲○○上訴否認犯罪
    ，雖無理由，惟原判決既有可議，自應予撤銷改判。審酌上
    訴人甲○○於進行實地調查時，已知現場實際未開店，竟為
    賺取承辦現金卡業務之佣金，而虛偽填載上開實地調查報告
    表，致所服務之聯邦銀行無法確認申請人之身分，及正確評
    估申請人之清償能力，進而錯誤核發現金卡予張梅香，破壞
    信用卡制度，影響交易信用，及其動機、目的、手段等一切
    情狀，量處拘役50日，並諭知如易科罰金以銀元3 百元即新
    臺幣9 百元折算1 日。又上訴人甲○○犯罪時間係在96年4
    月24日以前，所犯符合中華民國96年罪犯減刑條例第2 條所
    定之罪，亦無上開減刑條例第3 條、第5 條所定不得減刑之
    情形，應依上開減刑條例第2 條第1 項第3 款之規定，減其
    宣告刑二分之一為拘役25日，並諭知如易科罰金以銀元3 百
    元即新臺幣9 百元折算1 日。
五、查上訴人甲○○並無前科未曾受有期徒刑以上刑之宣告，此
    有臺灣高雄地方法院檢察署刑案資料查註記錄表可稽，上訴
    人甲○○係因一時思慮欠周，偶罹刑典，其經此次偵、審程
    序及判刑教訓，當知所警惕而無再犯之虞，本院認其所宣告
    之刑，以暫不執行為適當，爰仍依原判併予宣告緩刑2 年，
    以啟自新。
據上論結，應依刑事訴訟法第369 條第1 項前段、第364 條、第
299 條第1 項前段，刑法215 條、第2 條第1 項前段、第74條第
1 項第1 款，修正前刑法第41條第1 項前段，廢止前罰金罰鍰提
高標準條例第2 條，現行法規所定貨幣單位折算新臺幣標準第2
條，中華民國96年罪犯減刑條例第2 條第1 項第3 款、第7 條、
第9 條，判決如主文。
本案經檢察官林應華到庭執行職務。
中    華    民    國    99    年    7     月    2    日
                  刑事第八庭    審判長法  官  洪兆隆
                                      法  官  郭玫利
                                      法  官  張盛喜
以上正本證明與原本無異。
不得上訴。
中    華    民    國    99    年    7     月    2    日
                                      書記官  黃一秋
附錄本案論罪科刑法條
刑法第215條：
從事業務之人，明知為不實之事項，而登載於其業務上作成之文
書，足以生損害於公眾或他人者，處3 年以下有期徒刑、拘役或
5 百元以下罰金。

司法院資訊處製作；財團法人民間司法改革基金會備份。
